臺灣高等法院民事判決　　　　　　 92年度重上更(一)字第151號
上　訴　人　祭祀公業周振西管理人周武雄
訴訟代理人　林禮模律師
被　上訴人　戊○○
　　　　 　 丁○○
　　　　　　丙○○
　　　　　　乙○○
　　　　　　甲○○
　　　　　　己○○
　　　　　　辛○○
　　　　　　庚○○
共　　　同　陳正磊律師
訴訟代理人
複　代理人　黃春桃
上列當事人間交付金錢等事件，上訴人對於中華民國90年7月2日
臺灣臺北地方法院89年度重訴字第1260號第一審判決提起上訴，
經最高法院第一次發回更審，本院於94年8月10日言詞辯論終結
，判決如下：
    主  文
原判決關於駁回上訴人後開第二項之訴部分及該部分假執行之聲
請，暨訴訟費用之裁判均廢棄。
被上訴人應連帶給付上訴人新台幣11,784,113元，及自民國89年
9月15日起至清償日止按週年利率5%計算之利息。
第一、二審及發回前第三審訴訟費用（除確定部分外）由被上訴
人連帶負擔十分之九，餘由上訴人負擔。
    事  實
甲、上訴人方面：
一、聲明：
  如主文第1、2項所示。(本院前審判命被上訴人應連帶給付
  11,784,113元本息，駁回上訴人其餘上訴部分，上訴人敗訴部
  分係不得上訴第三審，該部分業經確定，上訴人於本院言詞辯
  論時減縮其請求為如本院前審之判決所示）
二、陳述：除與歷審判決記載相同者外，補稱略以：
  (一)因周有生死亡而委任關係終止時，應結存新臺幣（
    下同）26,949,939元，但實際移交金額為14,569,571元，計
    短少12,380,368元：
    1.上訴人所持有之帳冊均係被上訴人丁○○所移交：
      周有生死亡後，有關其擔任管理人期間之所有帳冊文件均
      由其長子即被上訴人丁○○於88年12月 8日在台北市○○
      ○路○段17號4樓（即周振西祠堂）向新任管理人辦理移交
      手續，雖周武雄曾至周有生家幫忙丁○○整理文件、裝箱
      、公開清點，惟亦僅出於幫忙整理周有生死亡時現存之文
      件而已，並當場計算所移交之銀行存款摺內之餘款，最後
      並製成移交清冊，周武雄並未取走任何文件。換言之，裝
      箱內之文件及憑單，係至移交當日才於祭祀公業公厝內公
      開清點列冊移交，而清點計算均由會計陳秀敏負責，丁○
      ○所移交之銀行存款為14,888,813元、費用為 1,094,163
      元，丁○○並於移交人項下簽名，可知有關周有生留存之
      款項已結算清楚無誤。
    2.丁○○移交之金額與帳冊記載不符：
      87年12月12日祭祀公會周振西87年第 2次董監事聯席會議
      紀錄中載明：87年度之收支報告中業已載明87年度之年度
      終結寄存現金存款為27,018,033元及87年當年度辦理財產
      結算時，祭祀公業名下之現金存款及扣除祭祀、會議、稅
      捐等雜項費用後之結存款有 977,145元，故87年度年終結
      算（87年11月30日）時共計結存款為27,995,178元。
    3.被上訴人已移交金額應再扣除周有生死亡即委任關係終止
      後所生之金額：
      87年12月1日起至88年6月23日周有生死亡之日止，所增加
      之利息收入應為448,924元《台北市銀行（下稱台北銀行)
      869元＋世華聯合商業銀行（下稱世華銀行）448,055元》
      。台北銀行本來即計算至88年11月21日並無錯誤，但世華
      銀行原計算至 88年11月30日，餘額為862,028元，故被上
      訴人之移交金額中應予扣除88年6月23日至88年11月26 日
      間之收入，亦即實際移交之金額應為14,569,571元始為正
      確。
    4.應收帳款之扣除：
      周有生在其以現金持有之款項中，借與宗親周清山及周秀
      文各20萬元，共計40萬元，應由周有生應移交總額中扣除
      之。
    5.被上訴人尚餘12,380,368元未移交：
      周有生於88年11月30日結存之款項為27,995,178元，自88
      年12月1日起至88年 6月23日止利息收入為448,924元，扣
      除其間費用支出 1,095,163元及借與宗親之40萬元後，本
      應結餘26,949,939元。但實際移交之金額僅14,569,571元
      ，短少12,380,368元。
  (二)周有生違反委任義務：
    1.周有生任祭祀公業周振西管理人期間確有發生款項短少之
      情：
      祭祀公業於89年1月9日年度第1次董事會會議及89年4月16
      日召開89年度第 2次董事會會議中，被上訴人丁○○均以
      董事身分出席，而由前開二次董事會討論及決議經過可知
      ，87年結存款尚有27,995,178元無誤，丁○○亦全程參與
      討論及查核資料。迄今丁○○並未對周有生於87年所製作
      之收支報告及異常轉帳提領而匯入私人帳戶等情，提出相
      反之事證或證明周有生所掌管之款均用於公業或對短少款
      項表示任何意見，可證周有生於擔任上訴人管理人期間確
      有發生款項短少之情事。
    2.周有生確有挪用上訴人資金：
      周有生自84年12月4日至88年6月14日，由上訴人國泰世華
      銀行古亭分行帳戶轉帳進入周有生及乙○○私人帳戶者，
      共有52筆，金額總計為五千餘萬元，而前開期間周有生私
      人存款轉帳入上訴人帳戶內卻僅14筆，金額僅有一千餘萬
      元。且周有生轉出之帳戶中，世華銀行帳號000000000000
      、000000000000、000000000000均為股票戶，可知周有生
      係將上訴人之款項挪為個人股票進出買賣之用，足證周有
      生確有侵占款項入己，致上訴人之結存款短少12,380,368
      元。且上訴人僅需證明周有生確有將公款轉入私人帳目即
      足證其有侵占公款之事實，若被上訴人主張系爭轉入周有
      生或乙○○帳戶之款項有回轉或係用於上訴人公業中，此
      部分應由被上訴人負舉證之責。雖被上訴人主張上訴人帳
      戶與「財團法人周振西宗祠」互為流用或有其他用途，但
      在周有生擔任二者之管理人期間，均有不明款項流入周有
      生之私人帳目，顯非上訴人與財團法人周振西宗祠帳戶互
      為流用。況祭祀公業周振西每年支出之費用均係經常性費
      用，且每年金額均為百餘萬元，並無須大額且頻繁之轉帳
      或提款，更無須以定存單辦理質借，更無半年支出1200餘
      萬元之可能，顯係周有生擅自挪用公款無疑。
    3.周有生以虛增存款之方式掩蓋其挪用公款之事實：
      周有生雖挪用上訴人之存款供其個人之用，但仍不敢於帳
      目中表現，故周有生任上訴人管理人之時間內，帳冊上之
      數字確係無誤，自可證上訴人至87年11月31日止，周有生
      所保管持有之上訴人之存款總計為27,995,178元。而周有
      生既挪用公款無法補足，故以上訴人之公款辦理定期存款
      ，再以該定存單質借，再將質借所得之款項，再以定存單
      存放，達虛增定存數額，達到粉飾其挪用公款之情事。此
      由上訴人向世華銀行申請取得之放款備查卡記載85.11.26
      質借400萬元，於85.12.3解約償還質借款、86.11.20質借
      900萬元並於 86.12.1解約償還質借款、87.11.24質借900
      萬元並於87.12.10償還質借款可知，周有生確於董事會召
      開前以虛增存款方式，掩蓋其挪用公款之事實。故被上訴
      人雖主張上訴人對於85年至87年之帳冊均經董監事聯席會
      決議通過，故上訴人不得再就該部分主張周有生有侵占之
      事實，然依前開說明可知，被上訴人之主張為不可採。
  (三)就88年度支出滅少部分之說明：
    原審認祭祀公業周振西之支出較87年減少，即推論87年度之
    結存總額所結算之收支報告正確性不足採。但，上訴人所提
    出之88年度支出係以87年12月1日起至88年6月23日止，並非
    88年度全年度費用支出，原審判決自有未當。
  (四)關於被上訴人對周有生轉帳說明之答辯：
    依被上訴人提出之周有生帳戶明細觀之，其中固有 9筆轉帳
    金額與上訴人轉入金額相同，但是否確屬周有生私人帳戶內
    轉帳存入者，被上訴人仍應舉證證明之。至於被上訴人主張
    另19筆部分，全無舉證，僅稱因周有生死亡，故帳戶資料無
    法提出云云，洵無足採。況前開19筆款項中，編號4、9、10
    、11、13、25等6筆，金額分別為500萬元、1000萬元、1000
    萬元、90萬元、10萬元、100萬元，共計 2700萬元之匯入款
    係由財團法人周振西宗祠及祭祀公業周振西帳戶內轉入，並
    非由周有生私人或其往來帳戶內轉，足見被上訴人該部分主
    張，全然不實。
乙、被上訴人方面：
一、聲明：
  (一)上訴駁回。
  (二)第二審及發回前第三審訴訟費用圴由上訴人負擔。
  (三)上訴人應返還被上訴人因前審判決假執行繳交執行法院，並
    經上訴人領取之本息12,731,685元及自91年 4月25日起至返
    還給付之日止，按週年利率5%計算之利息。
  (四)被上訴人如受不利之判決，請准被上訴人供現金擔保免假執
    行。
二、陳述：除與歷審判決記載相同者外，補稱略以：
  (一)丁○○僅係代轉資料：
    上訴人所製作之移交清冊中，移交人為丁○○，但丁○○並
    非祭祀公業之管理人，亦無任何管領之權，其所轉交者，僅
    係周有生之遺物，非有管領權之人將其管領之物移交與後手
    ，故丁○○轉資料時，並無當場查帳、結算，亦無短少公款
    12,380,368元之記載，上訴人於事後任意計算，該計算之結
    果被上訴人丁○○否認之。況周振西之組織，分為祭祀公業
    及財團法人二個團體，各在銀行設立帳戶，但實係二位一體
    ，財務收支互流互通，帳面結存與銀行存款未必相等，縱有
    短少，或係公業、財團法人間相互流用，或係投資或其他支
    出，上訴人自不得以帳面結存與銀行存款之差額，即稱周有
    生侵占挪用公款。
  (二)周有生無挪用公款之可能：
    1.87年11月30日前之財務報表均經董事會通過
      上訴人雖主張周有生自85年至88年6月23日死亡之3.5年間
      共侵占挪用公款12,380,368元，但85至87年之財務，均經
      周武雄出席並擔任記錄之董事聯席會議查帳，查無弊端，
      作成決議稱：「無異議通過」。上訴人竟在周有生死後，
      否定上訴人自己之查帳及所作之決議，主張周有生侵占挪
      用公款，不合情理。縱周有生果有挪用公款之舉，亦應僅
      於 87年度帳冊查核後，轉入周有生私人帳戶之305萬元，
      而周有生支出公業費用為1,494,163元差額為1,555,837元
      ，非如上訴人所請求之金額，況上訴人亦無法舉證周有生
      有挪用前開金額之情事，被上訴人自無返還之義務。
    2.對上訴人主張之答辯：
      上訴人主張周有生於84年12月4日至88年6月14日間，將上
      訴人公款轉帳存入其私人帳戶有50,550,899元，但同期間
      內周有生將私人存款轉帳入上訴人帳戶有28筆，其中由周
      有生私人帳戶轉回者有9筆，共計12,971,650元，另 19筆
      係由周有生由其往來之私人帳戶內轉回者，金額共計
      48,928,330元，合計周有生轉回金額為61,899,980元，超
      存金額為11,394,081元。上訴人提出之帳冊為上訴人公款
      之流水帳，並非該期間帳目之全部，該期間內公業之財務
      收支報告、帳目、憑證均經董監事聯席會核對、審查後，
      無異議通過，上訴人之主張與事實不符。
  (三)對發回意旨之說明
    1.帳戶對照表部分：
      依帳戶對照表記載自87年12月1日起至88年6月23日止，公
      款轉帳至周有生帳戶有87年12月2日45萬元、87年12月3日
      90萬元、87年12月23日金額20萬元、88年1月15日金額50
      萬元、88年6月4日金額50萬元、88年6月14日金額50萬元
      ，共計6筆金額305萬元。同期間內，周有生私款轉帳存入
      上訴人帳戶有87年12月2日金額985,000元、88年5月14日2
      00萬元，合計共2筆金額2,985,000元，超領64,992元。
    2.上訴人主張 88年前半年公款現金支出2,004,280元，轉入
      周有生私人帳戶3,050,000元，扣除公業支出1,494,163元
      ，超額提領3,560,117元，扣周有生回存之2,985,008元，
      超額僅為575,109元，況現金支出之2,004,280元，並非周
      有生私自取用，其提領現金目的係用於公業，不應由繼承
      人負責。
    理  由
一、上訴人起訴主張：
    被上訴人為周有生之繼承人。周有生原擔任祭祀公業周振西
    之管理人，與該祭祀公業間有委任關係存在，就委任關係存
    續中所保管之金錢應負返還之責，惟周有生已於88年 6月23
    日死亡，其於委任期間所保管之金錢確有短少12,380,368元
    等情，爰依據委任關係及繼承之法則，求為命被上訴人連帶
    給付12,380,368元，及自 89年9月15日起算之法定遲延利息
    。(本院按：超出本院前審所命給付之 11,784,113元本息部
    分，業已確定）。
二、被上訴人則以：
    被上訴人已將全部屬於周有生所保管之祭祀公業周振西之物
    品交付予上訴人，並無短少，且周有生死亡前並無保管上訴
    人所謂之短少金額，自無返還義務。被上訴人丁○○並無辦
    理移交手續，周有生親筆製作之收支報告，被上訴人雖不否
    認其形式為真正，但反對作為挪用之證據，上訴人徒以結帳
    金額不符，請求被上訴人連帶給付，並非有理云云，資為抗
    辯。
三、兩造不爭執之事實：
    本件經本院前審依民事訴訟法第463條準用同法第 270條之1
    第1項第3款規定，整理並協議簡化爭點後，兩造同意就言詞
    辯論時所陳述之事實及主張之法律關係為論斷（見本院重上
    字卷第2卷第150頁）。查，被上訴人為周有生之繼承人，而
    周有生於生前擔任祭祀公業周振西之管理人，周有生於88年
    6 月23日死亡後，由上訴人於88年10月17日接任祭祀公業周
    振西之管理人，被上訴人丁○○曾於88年12月 8日在台北市
    ○○○路2段17號4樓周振西祠堂中，將銀行存摺交付予上訴
    人，當時存款數額為14,888,813元之事實，為兩造所不爭執
    ，並有祭祀公業周振西管理章程（見原審卷第171- 173頁）
    、台北市中正區公所88年11月9日北市正民字第 8821884800
    號函（原審卷第 6頁）、被上訴人之戶籍登記謄本（原審卷
    第7、8頁）、祭祀公業周振西88年度第一次董監事聯席會議
    記錄（原審卷第10頁）及台北市政府民政局59年12月31日北
    市民一字第8326號函送之台北市祭祀公業變動登記表（見原
    審卷第174、175頁）可稽，自堪信為真實。
四、兩造爭點之論述：
  (一)按受任人因處理委任事務所收取之金錢、物品及孳息，應交
    付於委任人，受任人以自己名義為委任人取得之權利，應移
    交於委任人，民法第 541條定有明文；又按委任契約，雖專
    屬於受任人個人而非繼承之標的，惟受任人所負返還金錢、
    孳息之義務，則與一般財產債務無異，於受任人死亡後，如
    無拋棄繼承或限定繼承之情形，依民法第1148條所規定概括
    繼承之法則，此一返還義務即應由受任人之繼承人連帶承受
    。本件祭祀公業周振西於56年 5月14日即訂立管理章程，以
    規範公業之組織設立及運作事宜。嗣依該管理章程第15條規
    定，由董事會選任周有生擔任董事長綜攬會務代表公業依法
    登記為管理人（原審卷第 172頁正面）；又依該管理章程第
    22條第1項規定，董事會有管理祭產掌管收支綜理會務之職
    權（原審卷第 172頁背面）；另依該管理章程第26條規定，
    授權公業管理人周有生代表辦理祀產之處分及購置等事宜（
    原審卷第 173頁正面），足見祭祀公業周振西除依章程所規
    定，選任周有生為管理人外，並於章程中委任並授權周有生
    處理綜攬會務代表公業及代表辦理祀產之處分及購置等事宜
    ，是周有生之身分除為祭祀公業周振西之派下員外，尚兼有
    為祭祀公業周振西處理事務之義務存在，足認周有生與該祭
    祀公業間有委任關係存在。揆諸上開說明，周有生就祭祀公
    業周振西事務之處理所取得之金錢及孳息，自應交還於祭祀
    公業周振西，且此項返還義務屬於一般財產債務，周有生如
    未返還，其繼承人即被上訴人即須連帶負責。是被上訴人抗
    辯其等並未管理該祭祀公業任何物件，周有生之管理人身分
    具有專屬性，不在繼承範圍內，其不負返還義務云云，殊不
    足取。
  (二)次按委任關係，因當事人一方死亡而消滅；又如委任關係之
    消滅，有害於委任人利益之虞時，受任人或其繼承人，或其
    法定代理人，於委任人或其繼承人，或其法定代理人，能接
    受委任事務前，應繼續處理其事務，民法第 550條前段及第
    551條分別定有明文。本件周有生於管理祭祀公業周振西期
    間，因綜攬會務負有保管該祭祀公業之存款，已如前述，周
    有生雖於88年 6月23日死亡，惟在祭祀公業周振西之新任管
    理人產生之前，被上訴人既為周有生之繼承人，就周有生之
    生前為該祭祀公業所保管之存款，仍負有繼續保管之義務。
  (三)上訴人主張周有生於管理祭祀公業周振西之期間保管之公業
    存款帳戶之金額，迄87年11月30日止，在世華銀行古亭分行
    祭祀公業周振西管理人周有生帳戶有26,407,603元，在台北
    銀行古亭分行祭祀公業周振西管理人周有生帳戶有 991,320
    元，二者合計即已有27,398,923元，為兩造所自認（本院重
    上字卷第2宗第158頁），並有存款餘額證明書可稽（本院重
    上字卷第一宗第71頁背面及第72頁背面），而被上訴人丁○
    ○於88年12月8日所交付與上訴人之存款餘款僅 14,888,813
    元（本院重上字卷第一宗第58頁正面）。雖被上訴人抗辯上
    開差額係上訴人任意計算，其等並無短少之情事及周有生之
    遺產中並無此筆金錢云云。惟查：
    1.依周有生親筆製作之87年度「收支報告」（本院重上字卷
      第一宗第64頁正面及第63頁正面），已分別載明「87年寄
      存款：27,018,033（元）」及「87年度祭祀公業 977,145
      （元），結存款」，二者合計亦多達27,995,178元，兩造
      既就上開數額有爭執，自應以前開兩造所自認之銀行存款
      餘額27,398,923元為截至87年11月30日止之存款餘額。
    2.自87年12月1日起至88年6月23日周有生死亡之日，所增加
      之利息收入，其中由台北銀行所收入之利息為 869元（本
      院重上字卷第一宗第73、77頁），由世華銀行所收入之利
      息為448,055元（上述卷第73-75頁），二者合計為
      448,924元（869元+448,055元=448,924元）。
    3.上訴人主張周有生將世華銀行之公款轉出50,550,899元至
      周有生之私人帳戶，被上訴人則抗辯周有生於其私人帳戶
      內亦轉出61,899,980元至上訴人帳戶，故上訴人主張被上
      訴人應返還金錢，為不可採云云。經查，依國泰世華商業
      銀行古亭分行94年 4月29日函附件、上訴人於本院提出之
      帳戶對照表及二者所附之單據（見本院卷外放證物、本院
      卷第1宗第114-159頁），可知兩造之計算均非正確，自84
      年12月1日起至88年6月15日止，周有生將上訴人公款轉入
      周有生及乙○○私人帳戶共54筆，金額總計為54,695,899
      元，同期間周有生將私人帳戶轉入上訴人帳入內者共12筆
      ，金額總計為15,340,780元（期間金額往來及資金流向詳
      見附表）。可知，周有生確有將上訴人公款轉入私人帳戶
      之情，且被上訴人並未就周有生將公款轉入其自己或乙○
      ○私人帳戶之用途舉證明係為上訴人公業之用。由附表足
      知，周有生於董事會召開前以虛增存款方式，掩蓋其挪用
      公款之事實，則被上訴人抗辯關於85年至87年之帳冊均經
      董監事聯席會決議通過，上訴人不得再就該部分主張周有
      生有侵占之事實云云，自無可取。本件移交時，銀行存款
      確係較帳面短少千餘萬元，顯見周有生確有對公款侵占入
      己之行為，被上訴人既非拋棄繼承，自應如前開說明，對
      周有生之返還義務，連帶負其責任。
    4.綜上，因周有生所保管祭祀公業周振西之金錢，迄87年11
      月30日止結存之款項為27,398,923元，加上至88年 6月23
      日周有生死亡時止之利息收入 448,924元後，扣除祀祖、
      稅捐等相關雜費之支出計1,094,163元（本院重上字卷第1
      宗第58、60頁），雖被上訴人抗辯上開雜費係上訴人任意
      計算云云，然查上開支出費用憑證明細，係證人陳秀敏於
      88 年12月8日依據被上訴人丁○○所提供之帳冊資料所製
      作等情，業據證人陳秀敏於原審證述：「‧‧‧我及陳怡
      利是根據原證八（即祭祀公業周振西88年度第一次董監事
      聯席會議會議記錄）存款餘額證明、銀行對帳單及原證16
      （利息收入）之資料來製作」（原審卷第 214頁），是上
      開明細之內容，自可憑信。應結存移交之金額為
      26,353,684元（計算式為：27,398,923+448,924-
      1,094,163=26,353,684），而周有生實際經由被上訴人丁
      ○○所交出之存款金額僅有前述14,569,571元，短少
      11,784,113元（計算式為：26,353,684-14,569,571=
      11,784,113）。
五、綜上所述，上訴人依據委任關係及繼承之法則，請求被上訴
    人連帶給付11,784,113元及法定遲延利息，應予准許。原審
    就上開應准許部分為上訴人敗訴之判決，尚有未洽，上訴論
    旨指摘原判決此部分不當，求為廢棄改判，為有理由，爰由
    本院廢棄改判如主文第 2項所示。上訴人因於本院前審時已
    假執行完畢，其於本次發回更審時未為假執行之聲請，被上
    訴人陳明願供擔保請准免於假執行之宣告，核無必要。又被
    上訴人聲明返還因假執行所為之給付，無從准許，併此敘明
    。
六、兩造其餘之攻擊或防禦方法及未經援用之證據，經本院斟酌
    後，認為均不足以影響本判決之結果，自無逐一詳予論駁之
    必要，併此敘明。
七、據上論結，本件上訴為有理由，依民事訴訟法第 450條、第
    463條、第79條、第85條第2項，判決如主文。
中　　華　　民　　國　　94　　年　　8 　　月　　24　　日
                  民事第二庭審判長法　官    吳謙仁
　　　　　　　　　    　　　　  　法　官    魏大喨
　　　　　　　　　    　　　　　  法　官    蘇瑞華
正本係照原本作成。
如不服本判決，應於收受送達後20日內向本院提出上訴書狀，其
未表明上訴理由者，應於提出上訴後20日內向本院補提理由書狀
（均須按他造當事人之人數附繕本）上訴時應提出委任律師或具
有律師資格之人之委任狀；委任有律師資格者，另應附具律師資
格證書及釋明委任人與受任人有民事訴訟法第466條之1第1項但
書或第2項（詳附註）所定關係之釋明文書影本。
中　　華　　民　　國　　94　　年　　8 　　月　　25　　日
　　　　　　　　　　　　　　　　　書記官    賴以真
附註：
民事訴訟法第466條之1（第1項、第2項）：
對於第二審判決上訴，上訴人應委任律師為訴訟代理人。但上訴
人或其他法定代理人具有律師資格者，不在此限。
上訴人之配偶、三親等內之血親、二親等內之姻親，或上訴人為
法人、中央或地方機關時，其所屬專任人員具有律師資格並經法
院認為適當者，亦得為第三審訴訟代理人。
